臺灣桃園地方法院民事判決　　　　　　 92年度簡上字第281號
上　訴　人　乙○○
訴訟代理人　丙○○
被上訴人　　甲○○○
上列當事人間請求給付會款事件，上訴人對於民國92年10月3日
本院中壢簡易庭91年壢簡字第1082號第一審判決提起上訴，於民
國94年4月26日言詞辯論終結，本院判決如下：
    主    文
原判決關於命上訴人給付被上訴人超過新臺幣壹拾捌萬陸仟肆佰
元部分，及該部分假執行之宣告，暨除確定部分外訴訟費用之裁
判均廢棄。
上開廢棄部分，被上訴人在第一審之訴駁回。
其餘上訴駁回。
第一審（除確定部分外）、及第二審訴訟費用由上訴人負擔。
    事    實
甲、上訴人方面：
一、聲明：求為判決：（一）原判決關於命上訴人給付被上訴人
    新台幣（下同）186,600 元部分，及該部分假執行之宣告，
    暨訴訟費用之裁判均廢棄。（二）上開廢棄部分，被上訴人
    在第一審之訴駁回。
二、陳述：除原審判決書所載相同者茲予引用外，並補充其參加
    被上訴人所召募自民國89年4 月12日起至90年12月12日止，
    每會10,000元，採外標制之合會一會，上訴人得標金210,20
    0 元，被上訴人僅給付180,000 元，上訴人僅以被上訴人尚
    欠30,200元債務與本件合會債務抵銷。上訴人雖在會簿得標
    序24欄簽名，惟該處所「220000」之數字並非其填寫；被上
    訴人另代收訴外人何雲桂參加上訴人所招募，自87年11月5
    日起至90年9 月5 日止，每月10,000元計35會，採外標制合
    會2 會，訴外人何雲桂以4,300 元得標1 會，及另1 會尾會
    不用繳付會款外，共應繳付本金680,000 元及每月死會利息
    4,300 元4 會合計697,200 元均由被上訴人代收，惟被上訴
    人並未繳付，並以本金680,000 元部分，與系爭合會會款抵
    銷。
三、證據：援用第一審所提證據為證。
乙、被上訴人方面：
一、聲明：上訴駁回。
二、陳述：除原審判決書所載相同者茲予引用外，並補充上訴人
    所參加被上訴人所召募自89年4 月12日起至90年12月12日止
    ，每會10,000元，採外標制之合會一會，上訴人得標金210,
    200 元，因上訴人已先繳交得標該會會款10,000元，被上訴
    人乃交付220,000 元，並由上訴人在會簿上簽收，再另給付
    200 元未經簽收。訴外人何雲桂係於27會以3,500 元及尾會
    得標，扣除該2 次得標何雲桂各2 會會款計4 萬元，應付本
    金660,000 元及自28期至34期每會死會利息3,500 元合計68
    4,500 元均由被上訴人代收，然上訴人已於本院93年度簡上
    字第179 號給付會款事件中抵銷，不得於本件再為抵銷等語
    。
三、證據：除援用第一審所提證據外，並提出會簿影本一紙為證
    。
    理    由
一、本件被上訴人起訴主張其參加上訴人於90年3 月所招募合會
    2 會，每會會款為10,000元，採外標制，連同會首共21會，
    約定自90年3 月5 日起至91年11月5 日止，每月5 日開標一
    次（下稱系爭合會）。又系爭合會自90年3 月5 日起會後，
    自90年4 月5 日起至同年12月5 日止，每月標金分別為2,00
    0 元、3,700 元、5,700 元、5,000 元、5,600 元、4,500
    元、5,700 元、6,200 元及6,500 元合計44,900元，連同首
    次會款，被上訴人已繳交10次會款；又上訴人前曾參加由被
    上訴人於89年4 月10日所招募之合會，每會10,000元，採外
    標制，會期自89年4 月10日起至90年12月10日止，上訴人於
    89年7 月以5,500 元得標，上訴人每月應給付15,500元死會
    會款，而被上訴人就系爭合會應給付上訴人每月20,000元，
    兩者相互抵銷後，被上訴人每月尚應給付4,500 元，並按期
    給付，且被上訴人就系爭合會之二會均為活會。詎系爭合會
    竟於90年12月5 日後即停止進行，上訴人身為會首依法自應
    返還前述會款及標金利息，二會合計289,800 元（計算式：
    10000 ×2 ×10+2×（2000+3700+5700+5000+5600+4500+57
    00 +6200+6500）＝289800）。 爰依合會之法律關係請求上
    訴人給付289,800 元（被上訴人請求超過186,600 元部分，
    經原審判決駁回，未據被上訴人聲明不服，已告確定。）。
二、上訴人則以被上訴人有參加系爭合會二會，但被上訴人至系
    爭合會於90年12月停會均未繳納應補差額4,500 元，上訴人
    參加系爭合會無效，被上訴人不得請求系爭合會會款及標金
    利息；又系爭合會歷次標金自90年4 月起至同年12月止，分
    別為4,000 元、4,000 元、3,000 元、3,500 元、3,800 元
    、3,500 元、5,500 元、4,500 元及6,500 元合計38,300元
    等語以資抗辯。
三、經查:
（一）被上訴人主張其參加上訴人所招募系爭合會2 會，每會會
      款為10,000元，採外標制，連同會首共21會，約定自90
      年3 月5 日起至91年11月5 日止，每月5 日開標一次，系
      爭合會竟於90年12月5 日後即停止進行一事，已為上訴人
      所不爭執，並有兩造各提出之系爭合會會單影本一紙為證
      。被上訴人此部分主張，自為真實可信。
（二）被上訴人再主張系爭合會自90年3 月5 日起會後，自90年
      4 月5 日起至同年12月5 日止，每月標金分別為2,000 元
      、3,700 元、5,700 元、5,000 元、5,600 元、4,500 元
      、5,700 元、6,200 元及6,500 元合計44,900元云云，則
      為上訴人所否認，辯稱系爭合會自90年4 月起至同年12月
      止，每次標金分別為4,000 元、4,000 元、3, 000元、3,
      500 元、3,800 元、3,500 元、5,500 元、4,500 元及6,
      500 元合計38,300元等語，被上訴人所主張系爭合會歷次
      標金合計在上訴人所不否認之38,300元範圍內，自為實在
      。超過38,300元部分，既經上訴人否認，自應由主張權利
      之被上訴人就此有利於己之事實，負舉證之責。被上訴人
      雖提出系爭合會會單影本一紙為憑，惟其上由被上訴人自
      行填載每次標金與上訴人所提出由上訴人自行填載之系爭
      合會會單影本所載不同，除互指對造虛偽填載標金及被上
      訴人陳明其係依上訴人所告知每次標金填載外，被上訴人
      並未再提出其他證據證明，被上訴人既無法舉證證明其所
      主張之標金利息為真實，基於舉證責任之分配，應認被上
      訴人所主張系爭合會歷次標金合計超過38,300元部分，因
      不能證明，而不得憑採。
（三）被上訴人再主張上訴人前曾參加由被上訴人於89年4 月10
      日所招募之合會，每會10,000元，採外標制，會期自89年
      4 月10日起至90年12月10日止，上訴人於89年7 月以5,50
      0 元得標，上訴人每月應給付15,500元死會會款。被上訴
      人每月應付系爭合會2 會會款20,000元與前述上訴人每月
      應給付15,500元死會會款抵銷後，被上訴人僅須每月給付
      4,500 元一事，亦為上訴人所不否認。被上訴人此部分主
      張，亦為真實可採。被上訴人另主張其已按月清償4,500
      元云云，則為上訴人所否認，並辯稱被上訴人未清償等語
      。被上訴人既負有每月應給付4,500 元合會債務，並經上
      訴人否認該債務已受清償，被上訴人自應就清償之有利於
      己之事實，負舉證之責。然，被上訴人未再提出其他證據
      證明，並自陳其無法提出證據，應認被上訴人所主張所負
      每月應給付4,500 元合會債務均已清償云云，亦因不能證
      明，而不得憑採。被上訴人就系爭合會每月已付金額，應
      以因上訴人前述每月應付死會會款15,500元抵銷而消滅之
      債權額15,000元計算，前述每月未實際給付4,500 元自不
      得列入。
（四）按「因會首破產、逃匿或有其他事由致合會不能繼續進行
      時，會首及已得標會員應給付之各期會款，應於每屆標會
      期日平均交付於未得標之會員。但另有約定者，依其約定
      。會首就已得標會員依前項規定應給付之各期會款，負連
      帶責任。會首或已得標會員依第一項規定應平均交付於未
      得標會員之會款遲延給付，其遲付之數額已達兩期之總額
      時，該未得標會員得請求其給付全部會款。」民法第709
      條之9 第1 至3 項定有明文。經查，上訴人為系爭合會會
      首，被上訴人為參加2 會之未得標會員，系爭合會已於90
      年12月5 日後停止進行，上訴人自應依據前開規定按期給
      付被上訴人會款，並加計應得之標金利息，而上訴人遲延
      給付之數額已達二期，被上訴人自得起訴請求上訴人一次
      給付全部會款及標金利息。被上訴人並未每月補繳前述差
      額4,500 元，已如前述，然，兩造既於系爭合會開始既同
      意以前述各自應繳會款抵銷後，僅由被上訴人每月補繳差
      額4,500 元，兩造間應有被上訴人參加系爭合會之合意，
      被上訴人短少給付系爭合會會款，僅屬事後找補之問題。
      被上訴人事後縱未為給付，並無使兩造前述被上訴人參加
      系爭合會之合意溯及無效，並致上訴人前述因抵銷而消滅
      之死會債務再為回復，徒生法律秩序之不安定。上訴人所
      稱被上訴人事後未給付前述金額，被上訴人參加合會之意
      思無效，不得請求云云，自非有據。依前說明，被上訴人
      於系爭合會於90年12月5 日停止進行時，參加2 會均為活
      會，每月已繳10期（含首期繳交會首部分），每期2 會共
      繳付15,000元，及每月歷次標金利息合計38,300元，均已
      如前述，被上訴人參加2 會所得請求之會款及標金利息合
      計為15,500元×10＋38,300元×2 ＝231,600 元。雖原審
      判決認被上訴人前述參加2 會合計每期應補付差額4,500
      元（10,000元×2 －15,500元＝4,500 元）為每會每期應
      補付差額4,500 元，而認被上訴人2 會合計每期應補付差
      額9,000 元，致被上訴人每期已繳金額，與本院前述認定
      相較少列計4,500 元，10期合計少列計45,000元，而僅准
      許被上訴請求上訴人給付186,600 元（即186,600 元＋45
      ,000 元 ＝231,600 元），並駁回被上訴人超過部分之請
      求。惟，原審判決駁回被上訴人超過186,600 元請求部分
      ，因未據被上訴人聲明不服，已告確定。又，本件係因上
      訴人不服原審判決准許被上訴人請求186,600 元所提上訴
      ，本院自僅得於上訴範圍內即在被上訴人請求186,600 元
      範圍內加以審究。
四、上訴人於本院審理時主張以如下（一）、（二）所載被上訴
    人對上訴人所負債務與前述上訴人對被上訴人所負債務互為
    抵銷等語，茲分述如下：
（一）上訴人辯稱其參加被上訴人所召募，自89年4 月12日起至
    90年12月12日止，每會10,000元，採外標制之合會1會，上
    訴人得標金210,200 元一事，亦為被上訴人所不爭執，並有
    被上訴人提出會簿影本一紙為憑。上訴人再辯稱被上訴人僅
    給付180,000 元，尚欠30,200元一事，則為被上訴人所否認
    ，並辯稱其已全數清償，並因上訴人已先繳交得標該會會款
    10,000元，被上訴人乃交付220,000 元，並由上訴人在會簿
    上簽收，再另給付200 元未經簽收等語。經查，依被上訴人
    所提出會簿得標序24欄上訴人簽名處並載有「220000」之數
    字，雖上訴人辯稱其簽名時並未有該「220000」之數字云云
    ，然依該會簿各得標會員欄均有得標會員之簽名及數字，而
    兩造均不爭執該會簿上除上訴人外，其他得標會員之簽名及
    數額均係由簽名者書寫而非於得標會員簽名後由被上訴人自
    行填寫，顯見該會簿各得標序之記載係被上訴人會首於將得
    標款交付得標會員，並由會員簽收之紀錄，除上訴人外之其
    他得標會員部分，被上訴人均要求簽名者簽收受領款項數額
    以為憑證，得標會員亦均知簽收時應載明受領款項數額以免
    空白處為人事後填寫不實金額以為保障，上訴人應無僅簽名
    而未填寫受領金額之理。況該會簿所載「220000」數字與上
    訴人當庭書寫之0 、2 數字筆順、結構及神韻相同，應認被
    上訴人所稱該會簿得標序24欄上訴人簽名處所載「220000
    」之數字係上訴人於簽名時書寫一事，為真實可信。上訴人
    所辯其簽名時並未書寫該「220000」云云，並非真實。被上
    訴人所稱其已交付220,000 元，並由上訴人在會簿上簽收一
    事，自亦真實可信。被上訴人再稱其另給付上訴人200 元，
    惟未經簽收云云，既經上訴人否認，自應由被上訴人就此清
    償之事實，負舉證之責。惟被上訴人就此部分事實，並未提
    出其他證據證明。被上訴人既無法舉證證明其所主張另清償
    200 元一事為真實，基於舉證責任之分配，應認被上訴人所
    稱其另清償200 元部分，因不能證明，而不得憑採。被上訴
    人所負前述得標金債務在200 元之範圍內，自因尚未清償而
    存在。上訴人主張與其所負前述186,600 元債務相抵銷，在
    200 元範圍自生抵銷之效力。超過200 元部分，不生抵銷之
    效力。被上訴人對上訴人得請求之前述186,600 元債權，在
    上訴人抵銷而消滅200 元後，僅存在186,400 元。
（二）上訴人再辯稱訴外人何雲桂參加上訴人所招募，自87年11
    月5 日起至90年9 月5 日起止，每月10,000元計35會，採外
    標制合會2 會，會款均由被上訴人代收一事，亦為被上訴人
    所不爭執。上訴人此部分之主張，自為真實可信。上訴人再
    辯稱訴外人何雲桂以4,300 元得標1 會，及另1 會尾會不用
    繳付會款外，共應繳付本金680,000 元及每月死會利息4,30
    0 元4 會合計697,200 元均由被上訴人代收，惟被上訴人並
    未繳付，並以本金680,000 元部分，與系爭合會會款抵銷等
    情，則為被上訴人所否認，並稱訴外人何雲桂係於27會以3,
    500 元及尾會得標，扣除該2 次得標何雲桂各2 會會款計40
    ,000 元 ，應付本金660,000 元及自28期至34期每會死會利
    息3,500 元合計684,500 元均由被上訴人代收，然上訴人已
    於本院93年度簡上字第179 號給付會款事件中抵銷，不得於
    本件再為抵銷等語。經查，上訴人分別於本院93年度簡上字
    第179 號給付會款事件第1 、2 審訴訟程序分別就被上訴人
    所代收訴外人何雲桂前述合會會款主張抵銷，並獲與上訴人
    於該民事事件應負各項債務抵銷在卷，亦經本院調取該給付
    會款民事卷查閱屬實。被上訴人因代收訴外人何雲桂合會會
    款而對上訴人所負債務，自因與上訴人在同前民事事件所負
    債務抵銷而消滅，上訴人以被上訴人所負已因抵銷而消滅之
    債務再為抵銷，自不生抵銷之效力。上訴人所負應給付被上
    訴人186,400 元之合會債務，自不因抵銷而消滅。
五、從而，被上訴人依合會之法律關係，請求上訴人應給付186,
    400元，為有理由，應予准許。逾此範圍之請求，為無理由，
    應予駁回。上開應准許部分，原審判命上訴人給付，並為假
    執行之宣告，核無違誤，上訴意旨，就此部分指摘原判決不
    當，求予廢棄，為無理由，應駁回其上訴。原審就超過上開
    應准許部分，為上訴人敗訴之判決，並為假執行之宣告，自
    有未洽（被上訴人請求超過186,600 元部分，經原審判決駁
    回，未據被上訴人聲明不服，已告確定。），上訴意旨就此
    部分指摘原判決不當，求予廢棄改判，為有理由。自應由本
    院廢棄改判如主文第1、2 項所示。
六、據上論結，本件上訴為一部有理由，一部無理由，依民事訴
    訟法第436 條之1 第3 項、第449 條第1 項、第450 條、第
    79條，判決如主文。
中　　華　　民　　國　　94　　年　 　5　　月    10    日
                  民事第一庭  審判長法　官　郭琇玲
                                    法  官  鍾淑慧
                                    法  官  張天民
以上正本係照原本作成
不得上訴。
中　　華　　民　　國　　94　　年　 　5　　月    11    日
                                    書記官　劉雅玲
